ACORDAO-COMPLETO-2522086

ACÓRDÃO 524/2022 ATA 2/2022 - PRIMEIRA CÂMARA

VISTOS, relatados e discutidos estes autos que tratam de ato de concessão de pensão militar emitido pelo Comando do Exército;
ACORDAM os Ministros do Tribunal de Contas da União, reunidos em Sessão da 1ª Câmara, nos termos dos arts. 71, inciso III, da Constituição Federal, 1º, inciso V, e 39, inciso II, da Lei 8.443/1992 e 260, § 1º, do RITCU, ante as razões expostas pelo Relator, em:
9.1. considerar ilegal e negar registro ao ato de concessão de pensão militar instituído por Milton Fioravante Ramassotte (XXX.628.598-XX) em favor da beneficiária Amália Bigal Ramassotte (XXX.062.288-XX) .
9.2. dispensar a devolução dos valores indevidamente recebidos até a data da ciência, pelo Comando do Exército, do presente acórdão, com base no Enunciado 106 da Súmula da Jurisprudência do TCU;
9.3. determinar ao Comando do Exército que:
9.3.1. faça cessar os pagamentos decorrentes do ato impugnado, comunicando ao TCU, no prazo de 15 (quinze) dias, as providências adotadas, nos termos do art. 262, caput, do Regimento Interno do TCU, do art. 8º, caput, da Resolução-TCU 206/2007 e do art. 19, caput, da Instrução Normativa-TCU 78/2018;
9.3.2. esclareça à beneficiária Amália Bigal Ramassotte quanto ao direito de opção pelos benefícios legalmente acumuláveis, já que, nos termos do art. 29, inciso II, da Lei 3.765/1960, só é permitida a acumulação de uma pensão militar com um outro benefício oriundo de outro regime;  
9.3.3. informe à interessada que, no caso de não provimento de recurso eventualmente interposto, deverão ser repostos os valores recebidos após a ciência deste acórdão pelo Comando do Exército;
9.3.4. comunique imediatamente à interessada o teor do presente acórdão, encaminhando ao TCU, no prazo de 30 (trinta) dias, comprovante da data de ciência, nos termos do art. 4º, § 3º, da Resolução-TCU 170/2004.

Ato de concessão de pensão militar emitido pelo Comando do Exército. Apreciação para fins de registro.

Primeira Câmara

Comando do Exército.

3. Interessada: Amália Bigal Ramassotte (XXX.062.288-XX).

Jorge Oliveira.

13.1. Ministros presentes: Walton Alencar Rodrigues (Presidente), Benjamin Zymler e Jorge Oliveira.
13.2. Ministro que alegou impedimento na Sessão: Jorge Oliveira.
13.3. Ministro-Substituto convocado: Augusto Sherman Cavalcanti (Relator).
13.4. Ministro-Substituto presente: Weder de Oliveira.

AUGUSTO SHERMAN

Adoto como relatório, com os devidos ajustes de forma, a instrução elaborada no âmbito da Secretaria de Fiscalização de Integridade de Atos e Pagamentos de Pessoal e de Benefícios Sociais - Sefip (peça 5) , com a qual se manifestou de acordo o corpo gerencial daquela unidade técnica especializada (peça 6) , a seguir transcrita:
INTRODUÇÃO
Trata-se de ato de pensão militar, submetido, para fins de registro, à apreciação do Tribunal de Contas da União (TCU) , de acordo com o art. 71, inciso III, da Constituição Federal.  O ato foi cadastrado e disponibilizado ao TCU por intermédio do Sistema e-Pessoal, na forma do art. 2º e 4º da Instrução Normativa TCU 78/2018.
O ato desse processo pertence às seguintes unidades:
Unidade emissora: COMANDO DO EXÉRCITO.
Unidade cadastradora:  DIRETORIA DE INATIVOS E PENSIONISTAS.
Subunidade cadastradora: SUC2 - 2ª Região Militar .
EXAME TÉCNICO
Procedimentos aplicados
Os procedimentos para exame, apreciação e registro de atos de pessoal encontram-se estabelecidos na Instrução Normativa TCU 78/2018 e na Resolução TCU 206/2007. Essas normas dispõem que os atos de pessoal disponibilizados por meio do e-Pessoal devem ser submetidos previamente a críticas automatizadas, com base em parâmetros predefinidos.
As críticas das informações cadastradas na etapa de coleta do ato foram elaboradas e validadas levando-se em conta as peculiaridades de cada ato. Os itens verificados nessa etapa são inerentes a dados cadastrais, fundamentos legais, mapa de tempo, ficha financeira, assim como eventuais ocorrências de acumulação. Trata-se de verificações abrangentes, minuciosas e precisas e sem a necessidade de ação humana e, portanto, menos suscetível a falhas. As críticas aplicadas estão discriminadas no sistema, no Menu e-Pessoal, opção "Crítica", que podem ser acessadas mediante concessão de perfil específico a servidores do TCU responsáveis pela análise.
Além das críticas automatizadas, há verificação humana adicional no caso de haver alertas do sistema ou informações não formatadas, como esclarecimentos do gestor ou do controle interno.  
As críticas também consideram os registros do Sistema Integrado de Administração de Recursos Humanos (Siape) . O Siape disponibiliza informações atualizadas sobre as parcelas que integram os proventos, diferentemente, portanto, do e-Pessoal, que informa as parcelas no momento do registro do ato. 
Essa confrontação com o Siape fornece uma visão atual e verdadeira da situação, o que permite descaracterizar irregularidades e inconsistências que, embora constantes do e-Pessoal, já foram corrigidas.
As verificações detectadas no ato encontram-se discriminadas na aba de pendências do ato no sistema e-Pessoal, bem como no espelho do ato contemplado por esta instrução.
Exame das Constatações
Ato: 44251/2016 - Inicial - Interessado: MILTON FIORAVANTE RAMASSOTTE - CPF: XXX.628.598-XX
Beneficiário: AMALIA BIGAL RAMASSOTTE - CPF: XXX.062.288-XX - Cônjuge
Parecer do Controle Interno: considerar o ato Legal.
Constatações e análises: 
1.1.1. Posto/Graduação na ativa diferente do da reforma.
Justificativa do Gestor de Pessoal: Transferido para a Reserva Remunerada, 'ex-offício', na graduação de 3º Sargento, com proventos da mesma graduação, por incidir no Art 4º da Lei nº 6.683/79 - Port 674-S3/DIP, de 17 JUN 1980. Foi promovido na inatividade à Subtenente, com amparo nos §§ 3º e 5º do Art 4º da Emenda Constitucional nº 26, de 27 NOV 04, com direito aos proventos de 2º Ten a partir 27 NOV 1985. Em portaria nº 203, de 29 JAN 04, publicado no DOU do dia 2 FEV 04, o Ministro de Estado da Justiça, foi declarado Anistiado Político  Militar, amparado pela Lei nº 10.559/02, assegurando promoção à Capitão, com os proventos de Major.
Análise do Controle Interno: Justificativa do gestor esclarece pendência
Análise da Equipe Técnica: Legal
Conforme informação do Gestor de Pesssoal o instituidor foi transferido para a Reserva Remunerada, 'ex-offício', na graduação de 3º Sargento, com proventos da mesma graduação, por incidir no Art 4º da Lei nº 6.683/79 - Port 674-S3/DIP, de 17 JUN 1980. Foi promovido na inatividade à Subtenente, com amparo nos §§ 3º e 5º do Art 4º da Emenda Constitucional nº 26, de 27 NOV 04, com direito aos proventos de 2º Ten a partir 27 NOV 1985. Em portaria nº 203, de 29 JAN 04, publicado no DOU do dia 2 FEV 04, o Ministro de Estado da Justiça, foi declarado Anistiado Político Militar, amparado pela Lei nº 10.559/02, assegurando promoção à Capitão, com os proventos de Major. Dessa forma, entende-se como sanada tal pendência.
1.1.2. Posto/Graduação de referência para cálculo dos proventos de reforma não correspondente a 01 (um) grau hierárquico imediato/superior ao último posto/graduação na ativa.
Justificativa do Gestor de Pessoal: Transferido para a Reserva Remunerada, 'ex-offício', na graduação de 3º Sargento, com proventos da mesma graduação, por incidir no Art 4º da Lei nº 6.683/79 - Port 674-S3/DIP, de 17 JUN 1980. Foi promovido na inatividade à Subtenente, com amparo nos §§ 3º e 5º do Art 4º da Emenda Constitucional nº 26, de 27 NOV 04, com direito aos proventos de 2º Ten a partir 27 NOV 1985. Em portaria nº 203, de 29 JAN 04, publicado no DOU do dia 2 FEV 04, o Ministro de Estado da Justiça, foi declarado Anistiado Político  Militar, amparado pela Lei nº 10.559/02, assegurando promoção à Capitão, com os proventos de Major.
Análise do Controle Interno: Justificativa do gestor esclarece pendência
Análise da Equipe Técnica: Legal
Pendência já sanada pela justificativa apresentada pelo Gestor de Pessoal em outra pendência sobre reforma.
1.1.3. Possível cômputo de tempo privado no Tempo de serviço até 29/12/2000. Devolução do ato para complementação das informações. Atos de reforma: [SISAC-10003371-07-2015-000501-2].
Justificativa do Gestor de Pessoal: Não há. Verificação efetuada no âmbito do TCU.
Análise do Controle Interno:  Não há. Verificação efetuada no âmbito do TCU.
Análise da Equipe Técnica: Ilegal
Pela verificação do ato de reforma do instituidor [SISAC-10003371-07-2015-000501-2], verifica-se que nos mais de 40 anos de serviço efetivo, não há computo de tempo privado.
Entretanto, no que se refere a Sra. AMALIA BIGAL RAMASSOTTE, a mesma acumula além da pensão em estudo uma aposentadoria do INSS desde 27/08/2003 e pensão paga pelo INSS desde 23/07/2016, situação em desacordo com o art. 29 de lei 3765/60, in verbis:
Art. 29. É permitida a acumulação:
I - de uma pensão militar com proventos de disponibilidade, reforma, vencimentos ou aposentadoria;
II - de uma pensão militar com a de outro regime, observado o disposto no art. 37, inciso XI, da Constituição Federal.
Dessa forma, pela acumulação ilegal da Sra. AMALIA BIGAL RAMASSOTTE, entende-se que a presente concessão deve receber a chancela pela ILEGALIDADE e ter seu registro negado.
1.1.4. Detectada Pensão militar de anistiado político.
Justificativa do Gestor de Pessoal: Não há. Verificação efetuada no âmbito do TCU.
Análise do Controle Interno:  Não há. Verificação efetuada no âmbito do TCU.
Análise da Equipe Técnica: Legal
Conforme, justificativa do Gestor no formulário E-Pessoal o instituidor foi declarado Anistiado Político Militar na portaria nº 203, de 29 JAN 04, publicado no DOU do dia 2 FEV 04, amparado pela Lei nº 10.559/02, assegurando promoção à Capitão, com os proventos de Major.
O quadro resumo de ocorrências e, quando for o caso, o detalhamento da norma legal e da jurisprudência para as inconsistências acima elencadas encontra-se no anexo II dessa instrução. 
Encaminhamento do ato: 
Considerar ILEGAL e recusar registro  do ato de Pensão militar de MILTON FIORAVANTE RAMASSOTTE do quadro de pessoal do órgão/entidade COMANDO DO EXÉRCITO, com base nos arts. 71, inciso III, da Constituição Federal, 1º, inciso V, e 39, inciso II, da Lei 8.443/1992 e 260, § 1º, do Regimento Interno. 
Com fulcro no art. 262, caput, do Regimento Interno deste Tribunal, determinar ao órgão/entidade COMANDO DO EXÉRCITO que: 
dê ciência, no prazo de quinze dias, contados da notificação, do inteiro teor desta deliberação ao interessado, alertando-o de que o efeito suspensivo proveniente da interposição de eventuais recursos junto ao TCU não o exime da devolução dos valores percebidos indevidamente, caso o recurso não seja provido.
informe o teor do acórdão que vier a ser prolatado, encaminhando ao TCU, no prazo de trinta dias, comprovante da data de ciência pelo interessado, nos termos do art. 4º, § 3º, da Resolução TCU 170/2004.
apresente ao beneficiário o direito a opção entre os cargos/proventos acumulados ilegalmente com a pensão militar/reforma para tal situação se enquadre no que prescreve o art. 29 de Lei nº 3765/60.
dispense a devolução dos valores indevidamente recebidos de boa-fé até a data da ciência do órgão/entidade COMANDO DO EXÉRCITO, do acórdão que vier a ser proferido, com base no Enunciado 106 da Súmula da Jurisprudência do TCU.
CONCLUSÃO
 A abrangência e a profundidade das verificações levadas a efeito fundamentam convicção de que o ato 44251/2016 pode ser apreciado pela ilegalidade, em razão das irregularidades apontadas no item Exame das Constatações desta instrução, que representam afronta à legislação e à jurisprudência de referência
PROPOSTA DE ENCAMINHAMENTO
 Ante o exposto, com fundamento no art. 71, inciso III, da Constituição Federal, no art. 1º, inciso V, e art. 39, incisos I e II, da Lei 8.443/1992, no art. 260 do Regimento Interno do Tribunal de Contas da União, propõe-se: 
Considerar ILEGAL e recusar registro do ato de Pensão militar de MILTON FIORAVANTE RAMASSOTTE do quadro de pessoal do órgão/entidade COMANDO DO EXÉRCITO, com base nos arts. 71, inciso III, da Constituição Federal, 1º, inciso V, e 39, inciso II, da Lei 8.443/1992 e 260, § 1º, do Regimento Interno.
Com fulcro no art. 262, caput, do Regimento Interno deste Tribunal, determinar ao órgão/entidade COMANDO DO EXÉRCITO que: 
dispense a devolução dos valores indevidamente recebidos de boa-fé até a data da ciência do órgão/entidade COMANDO DO EXÉRCITO, do acórdão que vier a ser proferido, com base no Enunciado 106 da Súmula da Jurisprudência do TCU.
apresente ao beneficiário o direito a opção entre os cargos/proventos acumulados ilegalmente com a pensão militar/reforma para tal situação se enquadre no que prescreve o art. 29 de Lei nº 3765/60.
dê ciência, no prazo de quinze dias, contados da notificação, do inteiro teor desta deliberação ao interessado, alertando-o de que o efeito suspensivo proveniente da interposição de eventuais recursos junto ao TCU não o exime da devolução dos valores percebidos indevidamente, caso o recurso não seja provido.
informe o teor do acórdão que vier a ser prolatado, encaminhando ao TCU, no prazo de trinta dias, comprovante da data de ciência pelo interessado, nos termos do art. 4º, § 3º, da Resolução TCU 170/2004.
2. 	O Ministério Público junto ao TCU manifestou-se de acordo com a proposição da unidade técnica, consoante o parecer acostado à peça 7. 
Eis o Relatório.

não há.

Procurador Júlio Marcelo de Oliveira.

PENSÃO MILITAR. ACUMULAÇÃO DE PENSÃO MILITAR COM OUTROS DOIS BENEFÍCIOS CUSTEADOS PELOS COFRES PÚBLICOS, EM DESACORDO COM A RESTRIÇÃO ESTABELECIDA PELO ART. 29, INCISO II, DA LEI 3.765/1960. ILEGALIDADE. NEGATIVA DE REGISTRO. DETERMINAÇÕES.

PENSÃO MILITAR (PMIL)

Secretaria de Fiscalização de Integridade de Atos e Pagamentos de Pessoal e de Benefícios Sociais (Sefip).

Atuo nos presentes autos com fundamento no art. 27-A da Resolução-TCU 175/2005, tendo em vista haver sido designado, por meio da Portaria-TCU 7-Seae, de 7/2/2022, substituto do eminente Ministro Vital do Rêgo.
Trata-se de ato de concessão de pensão militar emitido pelo Comando do Exército e instituído pelo ex-militar Milton Fioravante Ramassotte em favor da beneficiária Amália Bigal Ramassotte (viúva) . 
A Secretaria de Fiscalização de Integridade de Atos e Pagamentos de Pessoal e de Benefícios Sociais do TCU (Sefip) , consoante peças 5 e 6, propõe considerar ilegal a concessão em epígrafe. Isso porque a beneficiária Amália Bigal Ramassotte, além da pensão militar instituída em seu favor, percebe outros dois benefícios previdenciários custeados pelos cofres públicos, em desacordo com as restrições previstas no art. 29, inciso II, da Lei 3.765/1960. 
No parecer de peça 7, o Ministério Público junto ao Tribunal (MPTCU) manifestou-se de acordo com a proposição da unidade técnica.
II
Registro minha concordância integral com a proposta formulada no âmbito da Sefip, aquiescida pelo MPTCU, razão pela qual acolho o parecer de peça 5 por seus próprios fundamentos, valendo-me, para tanto, da técnica da motivação per relationem, nos termos do art. 2º, § 3º, do Decreto 9.830, de 10 de junho de 2019, sem prejuízo de tecer os comentários a seguir.
De fato, ao verificar os benefícios percebidos pela Sra. Amália Bigal Ramassotte, observo que a referida pensionista percebe, além da pensão militar, outros dois oriundos do INSS: (i) Aposentadoria por idade - Benefício número 1280124404; e (ii) Pensão por morte previdenciária - Benefício número 1791804990.
Destaco que as informações acerca dos benefícios percebidos de forma cumulativa com a pensão militar em comento foram extraídas a partir de consulta à base do INSS, oriunda da "Maciça", realizada em 1/2/2022. 
Nessa situação, o benefício decorrente da pensão militar em epígrafe fere a prescrição literal contida no art. 29, inciso II, da Lei 3.765/1960 (Lei de Pensões Militares) , in verbis:
Art. 29.  É permitida a acumulação:  
I - de uma pensão militar com proventos de disponibilidade, reforma, vencimentos ou aposentadoria;      
II - de uma pensão militar com a de outro regime, observado o disposto no art. 37, inciso XI, da Constituição Federal.        
Observo que esta Corte de Contas tem entendimento consolidado no sentido da impossibilidade de acumulação de pensão militar com dois ou mais benefícios. Nesse sentido, entre outros, os Acórdãos 1.721/2020 e 646/2020, ambos da 1ª Câmara, e os Acórdãos 8.721/2017 e 10.142/2017, ambos da 2ª Câmara.
Por fim, destaco que o ato inquinado deu entrada nesta Corte de Contas em 21/2/2017, portanto, há menos de cinco anos, situação que permite a apreciação por esta Corte de Contas.
Ante o exposto, voto para que seja adotada a minuta de acórdão que ora trago ao exame deste Colegiado.
TCU, Sala das Sessões, em 8 de fevereiro de 2022.
AUGUSTO SHERMAN CAVALCANTI
Relator